臺灣彰化地方法院民事判決　94年度簡上字第42號
上　　訴　 人
　　　　　　　　 丙○○
兼視同上訴人之
共同訴訟代理人
視 同 上 訴 人　 丁○○
視同上訴人兼上
　　　　　　　　 己○○
一人法定代理人
　　　　　　　　 乙○○
被上訴人　　　　 彰化縣警察局彰化分局
法定代理人　　　 戊○○
訴訟代理人　　　 甲○○
上列當事人間遷讓房屋事件，上訴人對於中華民國94年2月2日本
院彰化簡易庭九十三年度彰簡字第三二四號第一審判決提起上訴
，本院於中華民國94年7月6日辯論終結，判決如下：
          主  文
原判決關於命上訴人己○○、丁○○遷讓、交還房屋部分及該部
分假執行之宣告、履行期間，暨命其二人負擔訴訟費用之裁判均
廢棄。
上開廢棄部分，被上訴人在第一審之訴及其假執行之聲請均駁回
。
其餘上訴駁回。
第一審命上訴人己○○、丁○○負擔訴訟費用部分由被上訴人負
擔，第二審訴訟費用由上訴人丙○○、乙○○負擔。
         事 實 及 理  由
一、按訴訟標的對於共同訴訟之各人必須合一確定者，共同訴訟
    人中一人之行為有利益於共同訴訟人者，其效力及於全體，
    民事訴訟法第五十六條第一款前段定有明文。本件原審判決
    上訴人丙○○、視同上訴人乙○○、己○○、丁○○應自坐
    落於門牌號碼為彰化縣彰化市○○里○○路三四七號二樓之
    房屋即如原審附圖編號Ｅｌ面積0‧0054公頃部分（下稱系
    爭房屋）遷讓，並將該房屋交還予被上訴人，嗣上訴人丙○○不服原審判決提起上訴，並以其係因職務而獲配系爭房屋
    ，而屬有權占有系爭房屋，視同上訴人乙○○、己○○、丁○○係其子、媳及孫，現亦住居在系爭房屋內，均非無權占
    有等語。查：上訴人丙○○上開上訴理由，從形式上觀之，
    亦屬有利於視同上訴人乙○○、己○○、丁○○之事由，且
    上訴人丙○○及視同上訴人乙○○、己○○、丁○○須一同
    遷讓系爭房屋，則本件於上訴人丙○○等人間應有合一確定
    之必要，應有上開法條之適用，故視同上訴人乙○○、己○○、丁○○雖未提起本件上訴，惟仍為上訴人丙○○上訴之
    效力所及，故應將乙○○、己○○、丁○○同列為本件之上
    訴人，合先敘明。
二、次按第一審之訴訟程序有重大之瑕疵者，第二審法院得廢棄
    原判決，而將該事件發回原法院。但以維持審級制度認為必
    要時為限。前項情形，應予當事人陳述意見之機會，如兩造
    同意願由第二審法院就該事件為裁判者，應自為判決。民事
    訴訟法第四百五十一條第一、二項定有明文。又此項規定於
    簡易訴訟程序之上訴事件亦有準用，此觀同法第四百三十六
    條之一第三項之規定自明。查本件視同上訴人丁○○係八十
    七年十二月二十日生，為未滿七歲之無行為能力之人，此有
    戶籍謄本附於原審卷宗可稽，惟原審就視同上訴人丁○○無
    行為能力未經其法定代理人代理為訴訟行為之事實，未命補
    正，即為視同上訴人丁○○敗訴之判決，其此部分訴訟程序
    即有重大之瑕疵，然兩造均同意由本院即第二審法院就視同
    上訴人丁○○部分自行裁判，依上開說明，本院即應就視同
    上訴人丁○○部分自為判決。
三、被上訴人起訴及上訴中主張：
 （一）坐落於彰化縣彰化市○○段南郭小段四四七之七地號土
       地，為中華民國所有，於四十九年十二月三日無償撥用
       予彰化縣警察局。嗣上開土地上由被上訴人建有門牌號
       碼為彰化縣彰化市○○里○○路三四七號之宿舍（即原
       審判決書所附之土地複丈成果圖編號Ｅ１面積0‧0054
       公頃磚造二Ｆ房屋），而上訴人丙○○於五十年七月二
       十七日因擔任彰化縣警察局所屬警員之關係，由被上訴
       人分配上開宿舍予上訴人丙○○居住。嗣上訴人丙○○
       於六十五年七月二十日起，改調至花蓮縣警察局擔任巡
       佐職務，爾後調至台中縣警察局任職後並因退休而離職
       在案。
 （二）上訴人丙○○因任職關係，獲被上訴人配住宿舍，與被
       上訴人間固有使用借貸之法律關係存在，惟被上訴人丙○○既因調職及退休離職，其與被上訴人之使用借貸之
       法律關係應已消滅，此項消滅無待被上訴人為任何返還
       之請求或終止契約之意思表示，爰依民法第四百七十條
       及第七百六十七條之規定請求上訴人丙○○遷讓系爭房
       屋，並將該房屋返還予被上訴人。
 （三）又上訴人乙○○、己○○、丁○○為上訴人丙○○之子
       、媳及孫，對於被上訴人所管理之系爭房屋，並未取得
       法律上之正當權源，而居住使用系爭房屋，自屬無權占
       有，爰依民法第七百六十七條之規定請求上訴人乙○○
       、己○○、丁○○遷讓系爭房屋，並將該房屋返還予被
       上訴人。
 （四）事務管理規則早於四十六年六月六日經行政院以台四十
       六人字第三Ｏ五八號頒布，上訴人丙○○所稱其獲分配
       宿舍之際，並未訂有事務管理規則云云，即與事實不符
       。且依事務管理規則「玖、宿舍管理章第二十條規定：
       調職或離職人員，應在三個月內遷出宿舍，、、、、，
       逾期不遷，以占用公產及交待不清，依法處理。」之規
       定，上訴人丙○○於六十五年七月二十日起，改調至花
       蓮縣警察局擔任巡佐職務，爾後調至台中縣警察局任職
       後並因退休而離職在案。則其即應負返還借用物予被上
       訴人之義務。又依現行事務管理規則第二百四十九條第
       二項規定：「宿舍借用期間以借用人任職各該機關期間
       為限，借用人調職、離職及退休時，應在三個月內遷出
       ，、、、、，逾期不遷出者，應即依約處理，其為現職
       人員，並應議處。」。而行政院74年5月18日台七十四人
       政肆字第14927號函規定退休人員得續住至宿舍處理時為
       止，係緣自行政院四十九年十二月一日台四十九人字第
       七六一九號令有關退休人員得續住服務機關眷舍之規定
       ，旨在照顧退休人員之生活，宿舍借用人員調職時，以
       其性質與退休人員不相同，右事務管理規則修正前，原
       即無續住之規定，不宜比照上開函規定辦理，此有行政
       院人事行政局七十六年十一月十七日（七十六）局肆字
       第29983號函解釋可稽。因此，上訴人係因調職之關係，
       依法本無續住之理由，更無法因前已無續住之原因，而
       嗣後再因退休反而有續住之理由存在，故上訴人丙○○
       不得執七十四年人政肆字14927號函作為續住之理由要屬
       明確。
  （五）上訴人丙○○是否得依法請領遷讓補償費，實與本件究
        得否主張民法第四百七十條所定之借用物返還請求權，
        係屬兩事，並非雙務契約，不負對價關係，更無對待給
        付之問題，因此上訴人丙○○自不得以未獲發補償金之
        請領，主張同時履行抗辯。又搬遷費依規定要合法的住
        宿戶才可以發給，上訴人丙○○是不合法之住宿，不能
        發給搬遷費。
  （六）否認上訴人丙○○調職後有同意其繼續使用系爭房屋之
        事實，此部分上訴人應提出相關証明文件。
四、上訴人則以：
  （一）上訴人丙○○獲配系爭房屋後，居住迄今並未中斷，且
        當時並無事務管理規則，迨至七十二年四月二十九日行
        政院始修正發布事務管理規則，依據法律不溯及既往之
        原則，本件並不適用上開修正發布之事務管理規則。且
        上訴人丙○○並未與被上訴人訂立任何搬遷切結書，而
        上訴人丙○○係符合續住之資格者，自屬合法配住系爭
        房屋，則被上訴人自不得遽行起訴，其顯已違背內政部
        警政署於89年12月22日發布（89）警署後字第243895號
        函「警察機關宿舍管理要點」第十九條之規定，原審未
        予審酌採納，自屬不備理由之違法。
  （二）行政院於八十三年十一月十四日發布八十三人政給字第
        42933號函規定：「退休人員或遺眷自願遷讓依規定配
        住並經准予暫時續住之公有眷舍者（不含單身宿舍），
        准由各主管機關按眷舍座落地點、大小等級，在十二萬
        元至二十四萬元之範圍內，核給搬遷補助費」。上訴人
        丙○○係退休人員，依據上開規定，自應核給搬遷補助
        費，上訴人提出同時履行抗辯權，認被上訴人未核給搬
        遷補助費之前，不得令上訴人遷讓系爭房屋。又上訴人
        丙○○係於七十四年四月一日奉准退休，依行政院74年
        5 月18日台七十四政肆字第14927號函規定，退休人員
        得續住至宿舍處理時為止。因此，被上訴人於核給上訴
        人丙○○搬遷補助費之前，上訴人仍得繼續使用系爭房
        屋，因借用目的尚未完成。
  （三）上訴人丙○○於六十五年調至花蓮縣警察局、六十八年
        調至台中縣警察局時，均有由新單位發函原單位警察局
        ，同意由上訴人丙○○繼續使用系爭房屋，且當時的警
        察局長也有口頭同意上訴人丙○○不用搬遷，被上訴人
        應提出相關檔案文件以供查証。
  （四）系爭房屋現由上訴人乙○○、己○○、丁○○居住，而
        上訴人丙○○則除居住系爭房屋外，並另住居於彰化市
        ○○路五十之四號之房屋等語，資為抗辯。
五、本件原審對於被上訴人之請求，判決被上訴人全部勝訴，並
    依職權為假執行之宣告，暨定履行期間為五個月，上訴人全
    部聲明不服，求為原判決關於上訴人敗訴部分暨該部分訴訟
    費用、假執行之宣告均廢棄（其他另有被告於原審受敗訴之
    判決未據提起上訴，已確定在案），上開廢棄部分，被上訴
    人在第一審之訴及假執行之聲請均駁回。被上訴人則求為判
    決駁回上訴。
六、被上訴人主張：坐落於彰化縣彰化市○○段南郭小段四四七
    之七地號土地，為中華民國所有，於四十九年十二月三日無
    償撥用予彰化縣警察局。嗣上開土地上由被上訴人建有系爭
    房屋（即原審判決書所附之土地複丈成果圖編號Ｅ１面積0
    ‧0054公頃磚造二Ｆ房屋），而上訴人丙○○於五十年七月
    二十七日因擔任彰化縣警察局所屬警員之關係，由被上訴人
    分配上開宿舍予上訴人丙○○居住。嗣上訴人丙○○於六十
    五年七月二十日起，改調至花蓮縣警察局擔任巡佐職務，爾
    後調至台中縣警察局任職後並因退休而離職在案。系爭房屋
    現由上訴人占用中，上訴人乙○○、己○○、丁○○為上訴
    人丙○○之子、媳及孫之事實，業據其提出土地登記謄本、
    地籍圖、彰化縣稅捐稽徵處房屋稅籍証明書、公務人員動態
    紀錄卡、戶籍謄本等為証，且經原審法官會同彰化地政事務
    所測量員勘測屬實，並制有勘驗筆錄及土地複丈成果圖附於
    原審卷宗可稽，復為上訴人所自認，此項事實，自堪認為真
    正。
七、本件首應審究者厥為上訴人丙○○使用系爭房屋，是否有法
    律上之正當權源？經查：
 （一）事務管理規則於四十六年六月六日經行政院以台四十六
       人字第三Ｏ五八號頒布，此有該事務管理規則在卷可憑
       ，故上訴人丙○○稱其獲分配宿舍之際，並未訂有事務
       管理規則云云，即與事實不符。又依該事務管理規則「
       玖、宿舍管理章第二十條規定：調職或離職人員，應在
       三個月內遷出宿舍，、、、、，逾期不遷，以占用公產
       及交待不清，依法處理。」之規定觀之，上訴人丙○○
       於六十五年七月二十日起，改調至花蓮縣警察局擔任巡
       佐職務，再調至台中縣警察局任職後並因退休而離職
       ，其即屬調職或離職之人員，依上開規定，自應於調職
       或離職後三個月內遷出系爭房屋。
 （二）行政院74年5月18日台七十四人政肆字第14927號函規定
       退休人員得續住至宿舍處理時為止，係緣自行政院四十
       九年十二月一日台四十九人字第七六一九號令有關退休
       人員得續住服務機關眷舍之規定，旨在照顧退休人員之
       生活，宿舍借用人員調職、解雇、辭職時，以其性質與
       退休人員不相同，在事務管理規則修正前，原即無續住
       之規定，不宜比照上開院函規定辦理，此有行政院人事
       行政局七十六年十一月十七日（七十六）局肆字第2998
       3號函解釋附卷可稽。故上訴人並非在配住系爭房屋之原
       機退休，而係因調職之關係，離開彰化縣警察局至花蓮
       縣警察局任職，嗣再調至台中縣警察局任職，並於七十
       四年四月一日在台中縣警察局任內中退休，並未再回彰
       化縣警察局任職，依上開函釋本即無續住系爭房屋之理
       由，且其應於調職至花蓮縣警察局任職後三個月內，即
       返還系爭房屋，其於返還房屋期限屆滿後，繼續使用系
       爭房屋，並無正當權源；又其前已無續住系爭房屋之正
       當原因，不可能事後因退休原因發生，變成有續住之理
       由存在，故上訴人丙○○執七十四年人政肆字14927 號
       函作為續住之理由，並不可採。
（三）依內政部警政署於89年12月22日發布（89）警署後字第
      243895號函「警察機關宿舍管理要點」第十九條之規定：
      「民國七十二年四月二十九日事務管理規則修正前，經合
      法配住眷屬宿舍且符合續住之資格者，准予續住至宿舍處
      理時為止。已不符合續住之資格者（含退休人員及遺眷）
      ，應由宿舍管理機關通知其限期三個月內遷出，逾期不遷
      出者，由宿舍管理機關訴請法院處理並得追償不當得利。
      」。此要點所適用之對象，係指符合事務管理規則所示合
      法續住之資格者而言，並不包括不合法續住之情形在內。
      上訴人丙○○既非屬合法續住系爭房屋，此已詳如前述，
      則其引用上開要點，作為其屬合法使用系爭房屋之理由，
      於法自屬無據。
（四）再上訴人辯稱：行政院於八十三年十一月十四日發布八十
      三人政給字第42933號函規定：「退休人員或遺眷自願遷
      讓依規定配住並經准予暫時續住之公有眷舍者（不含單身
      宿舍），准由各主管機關按眷舍座落地點、大小等級，在
      十二萬元至二十四萬元之範圍內，核給搬遷補助費」云云
      ﹔惟上開函釋所指各主管機關應核給搬遷補償費者，係屬
      合法配住，並依規定准予續住之人員，於自願遷讓公有眷
      舍時始有適用；本件上訴人丙○○原屬未經合法續住系爭
      房屋之人員，依法自無上開規定之適用，故上訴人丙○○
      爰引上開函示，請求被上訴人於要求上訴人搬遷系爭房屋
      之同時，應給予搬遷補助費，即屬無據﹔另上訴人丙○○
      既對被上訴人無搬遷補助費之請求權，則其提出同時履行
      抗辯權，認被上訴人未核給搬遷補助費之前，不得令上訴
      人遷讓系爭房屋乙節，亦屬無據。
（五）至上訴人丙○○辯稱其於六十五年調至花蓮縣警察局、六
      十八年調至台中縣警察局時，均有由新單位發函原單位警
      察局，同意由上訴人丙○○繼續使用系爭房屋，且當時的
      警察局長也有口頭同意上訴人丙○○不用搬遷乙節，則為
      被上訴人所否認，而上訴人亦未提出任何相關檔案文件以
      供本院查証﹔又本院命被上訴人所提出之被上訴人有關系
      爭房屋之宿舍管理文件專卷中，亦查無任何上訴人所指之
      相關文件；依據上開專卷中，更將上訴人丙○○列為調職
      人員仍佔住宿舍未遷移名冊之中，足見並無上訴人丙○○
      所稱之被上訴人同意其使用系爭房屋之情形，是上訴人此
      部分之抗辯，亦難作為有利上訴人之認定。
（六）綜上所述，上訴人抗辯其等係屬合法續住、並有權使用系
      爭房屋，即不足採信，自應認被上訴人主張上訴人無合法
      權源使用系爭房屋等情，堪予採信。至上訴人請求向彰化
      縣警察局函查上訴人丙○○對於系爭宿舍，是否屬於符合
      續住之資格及「至宿舍處理時為止」是否必須宿舍改建？
      暨是否核給搬遷補助費乙節，因本院已就此事項，於上述
      理由中認定明確，及宿舍改建與否與上開認定結果無涉，
      本院認本件即毋庸再予函查，併此敘明。
八、按借用人應於契約所定期限屆滿時，返還借用物。未定期限
    者，應於依借貸之目的使用完畢時返還之。但經過相當時期
    ，可推定借用人已使用完畢者，貸與人亦得為返還之請求。
    次按所有人對於無權占有或侵奪其所有物者，得請求返還之
    。民法第四百七十條第一項、第七百六十七條前段分別定有
    明文。再按因任職關係獲准配住系爭房屋，固屬使用借貸之
    性質，然其既經離職，依借貸之目的，當然應認為使用業已
    完畢，按諸民法第四百七十條之規定，被上訴人自得據以請
    求交還系爭房屋。最高法院四十四年台上字第八０二號判例
    亦著有明文。本件上訴人丙○○因任職關係，獲被上訴人配
    住宿舍，則其與被上訴人間即有使用借貸之法律關係存在，
    而被上訴人丙○○既因調職、退休離職，依上開說明其與被
    上訴人間使用借貸之法律關係應已消滅，且此項消滅無待被
    上訴人為任何返還之請求或終止契約之意思表示，故上訴人
    丙○○縱未簽立任何搬遷切結書予被上訴人，均不影響被上
    訴人上開權利之行使。又上訴人乙○○為上訴人丙○○之子
    ，對於被上訴人所管理之系爭房屋，並未有任何法律上之正
    當權源，而居住使用系爭房屋，自屬無權占有。從而，被上
    訴人依民法第四百七十條第一項、第七百六十七條之規定請
    求上訴人丙○○、乙○○遷讓系爭房屋，並將該房屋返還予
    被上訴人，於法即屬有據。
九、另按受雇人、學徒、或基於其他類似之關係，受他人之指示
    ，而對於物有管領之力者，僅該他人為占有人。民法第九百
    四十二條亦有明文。本件上訴人乙○○、己○○、丁○○均
    設籍在系爭房屋內（上訴人丙○○未設籍在系爭房屋內），
    而以上訴人乙○○為戶長，上訴人己○○、丁○○分別為上
    訴人乙○○之妻及子，此有戶籍謄本在卷可稽，堪認上訴人
    己○○、丁○○係受上訴人乙○○之指示而使用系爭房屋，
    其二人並非占有人，故上訴人己○○、丁○○既非占有人，
    則被上訴人依民法第七百六十七條之規定請求上訴人己○○
    、丁○○遷讓系爭房屋，並將該房屋返還予被上訴人，於法
    即有未合。
十、綜上所述，被上訴人依民法第四百七十條第一項、第七百六
    十七條之法律關係請求上訴人丙○○、乙○○遷讓系爭房屋
    ，並將該房屋返還予被上訴人，即為有理由，應予准許。逾
    此所為請求，則為無理由，應予駁回。至被上訴人敗訴部分
    ，其假執行之聲請失所附麗，應併予駁回。原審就超過上開
    應准許部分，為上訴人己○○、丁○○敗訴之判決，並依職
    權為假執行之宣告及此部分履行期間之諭知，自有未洽。上
    訴意旨就此部分指摘原判決不當，求予廢棄改判，為有理由
    ，爰由本院改判為如主文第二項所示。至於上開應准許部分
    ，原審為上訴人丙○○、乙○○敗訴之判決，並依職權為假
    執行之宣告，核無違誤，上訴意旨，就此部分，指摘原判決
    不當，求予廢棄，為無理由，應駁回其上訴。
十一、據上論結，本件上訴為一部有理由，一部無理由，依民事
      訴訟法第436條之1第3項、第450條、第449條第1項、第78
      條、第79條但書，判決如主文。
中　　華　　民　　國　　94　　年　　7　　月　　 27     日
             臺灣彰化地方法院民二庭
                           審判長法  官 何志通
                                 法  官 詹秀錦
                                 法  官 羅秀緞
以上正本係照原本作成。
本件不得上訴。
中　　華　　民　　國　　94　　年　　7　　月　　 27　 　日
                                 法  官 莊福來
